【裁判字號】    96,上易,2979
【裁判日期】    970408
【裁判案由】    侵占
【裁判全文】
臺灣高等法院刑事判決                96年度上易字第2979號
上  訴  人  臺灣臺北地方法院檢察署檢察官
被      告  乙○○
                    2樓
上列上訴人因被告侵占案件，不服臺灣臺北地方法院96年度易字
第1499號，中華民國96年11月21日第一審判決（起訴案號：臺灣
臺北地方法院檢察署96年度偵緝字第47號），提起上訴，本院判
決如下：
    主  文
上訴駁回。
    理  由
一、本案經本院審理結果，認第一審判決以不能證明被告乙○○
    犯罪，對被告為無罪之諭知，核無不當，應予維持，並引用
    第一審判決書記載之證據及理由（如附件原審判決書）。
二、檢察官上訴意旨略以：（一）依告訴人（按係告發人之誤）
    甲○○指訴，被告向其借款之目的係在支付依菲凡有限公司
    所欠之廠商之材料、貨款，此亦可由告訴人簽發本案支票予
    被告時，係以「依菲凡有限公司」為受款人，而非以被告本
    人為受款人足明，且被告亦自承前曾向告訴人借貸，均要付
    利息，若本次同以借款之名義，為何卻無支付利息，顯與被
    告與告訴人間昔日之借貸情形相悖，是告訴人指述因被告係
    以公司名義向其借貸，故未要求支付利息，應屬可採。被告
    雖以將公司之股票讓予給告訴人當作借款之擔保，惟觀以被
    告以依菲凡有限公司之便條紙所書寫之內容以觀（95年度偵
    字第10 695號卷第26頁），該紙條並非係向告訴人借款時所
    書立，而是被告因工廠無法經營，被告要一走了之情況下，
    對於告訴人表示歉意，要將被告之股份的3分之1讓與告訴人
    ，所留給告訴人之字條，若告訴人已知被告將離開公司，怎
    可能將支票借予被告，陷自己於求償無門之窘態。被告所辯
    ，顯不足採。足認被告當時係以公司需要資金週轉之名義向
    告訴人甚明。
（二）再被告自承向（告訴人）借票之目的是為了借錢，而非擋
      債，此與告訴人之指訴相符，原審以告訴人在民國95年2
      月至同年5月退票達11張，金額達新台幣（下同）129萬6
      千元，而認定告訴人於94年底所交付本案支票時，為無資
      力，亦無使支票兌現之意，顯屬率斷。
（三）告訴人指訴係接到廠商電話，始知被告未將向其所借之支
      票交予廠商，而廠商的地點係在台北市○○路等語明確。
      告訴人顯非對於與之接洽之廠商一無所知，告訴人就廠商
      之電話、訂單內容或與廠商接洽的經過未有陳述，可能係
      因檢察事務官在訊問時，未就上開項要求告訴人鉅細糜遺
      之陳述，亦未要求其提供相關資料，尚不得以告訴人就此
      部分未予記載於筆錄內，而遽此認定告訴人對上開細節毫
      無所悉，而認告訴人之指訴與經驗法則相悖。
（四）綜上，原判決認事用法尚嫌未洽，爰提起上訴，請將原判
      決撤銷，更為適當合法之判決。
三、經查：
（一）刑法上之業務侵占罪，係以從事業務之人，將其業務上持
      有之物，易持有為自己不法之所有或予以處分為構成要件
      ；其前提為原先本係適法之持有，嗣後始更易為不法所有
      或予以處分，始稱相當（最高法院80年度台上字第5148號
      判決要旨參照）。
（二）按告發人即光見企業有限公司負責人甲○○（已歿）主張
      借出二張支票：付款人合作金庫銀行南勢角分行，發票日
      均為95年3月31日、金額均為30萬元，票號為ZU0000000號
      、ZU0000000號，是用以支付被告為負責人之依菲凡有限
      公司應付貨款，且該支票受款人均指名「依菲凡有限公司
      」（ZU0000000號影本，見95年度他字第6362號影印卷第5
      頁）；證人陳佳慧於偵查中證述：渠為甲○○之配偶，票
      號為0000000號之系爭支票受款人欄所載「依菲凡有限公
      司」等字，係甲○○之筆跡無訛（見96年度偵緝字第47號
      卷第30頁）。
（三）被告辯稱：將本案ZU0000000號支票交予證人鄭錦芳，用
      以清償其與告發人共同前往臺北市○○○路107巷63之1號
      1樓證人鄭錦芳經營之佳樂娜餐坊（酒店）消費所積欠之
      債務；另將ZU0000000號支票交予他人調用金錢等情。證
      人鄭錦芳於檢察事務官詢問時稱：被告及告訴人於94年間
      前往其經營之佳樂娜餐坊（位於臺北市○○○路107巷63
      之1號1樓），被告於95年1月間拿光見公司簽發之ZU00000
      00號支票交其清償債務（見95年度他字第6362號卷第3頁
      ）等語相符。依卷內證據顯示票號為0000000號之系爭支
      票，被告以「依菲凡有限公司乙○○」為背書後，持交與
      證人鄭錦芳於95年4月7日提示，而不獲兌現，有支票背面
      影本及退票理由單影本（見95年度他字第6362號影印卷第
      6頁、第7頁）。至於ZU0000000號支票，於偵查中檢察事
      務官以法務部電腦票據信用資訊連絡作業系統查詢結果，
      並無遭到提示退票之紀錄（見96年度偵緝字第47號卷第23
      頁）。
（四）由證人鄭錦芳所證，被告將本案ZU0000000號支票交予證
      人鄭錦芳，用以清償其與告發人共同前往證人鄭錦芳經營
      之佳樂娜餐坊（酒店）消費所積欠之債務。另ZU0000000
      號支票則因去向及持有、提示情形不明。縱使告發人主張
      簽發本案二張支票，均以依菲凡公司作為受款人，但其交
      付本案支票之目的是否係為依菲凡公司支付貨款，或因告
      發人與被告尚有其他約定而以依菲凡公司作為受款人，仍
      不明確。
（五）按我國刑事訴訟制度業已修正為以當事人進行主義為主，
      職權進行主義為輔，檢察官立於原告之地位，其對於被告
      之犯罪事實，本負有積極舉證之義務，且刑事被告原無自
      證無罪之義務，其在訴訟上所為之辯解，只須達於對起訴
      事證提出合理質疑之程度為已足，檢察官如對被告所舉反
      證仍有爭執，即應依照刑事訴訟法第161條規定，自負積
      極舉證釋疑之責任。
（六）本案被告已提出答辯，否認業務侵占，檢察官所舉證據尚
      未足使本院產生有罪之心證，自屬不能證明被告犯罪。
四、原判決以不能證明被告犯罪而為無罪之諭知，並無不合。檢
    察官上訴意旨執前詞指摘原判決不當，為無理由，應予駁回
    。
五、被告經合法傳喚，無正當理由不到庭，爰不待其陳述，逕行
    判決。
據上論斷，應依刑事訴訟法第373條、第368條、第371條，判決
如主文。
本案經檢察官侯千姬到庭執行職務。
中    華    民    國    97    年    4     月    8     日
                  刑事第一庭    審判長法  官  葉騰瑞
                                      法  官  莊明彰
                                      法  官  王炳梁
以上正本證明與原本無異。
不得上訴。
                                      書記官  廖逸柔
中    華    民    國    97    年    4     月    8     日
附件：
臺灣臺北地方法院刑事判決              96年度易字第1499號
公  訴  人  臺灣臺北地方法院檢察署檢察官
被      告  乙○○  男  49歲（民國○○年○○月○日生）
                    身分證統一編號：Ｚ000000000號
                    住臺北市○○路○段48巷1弄10號
                    居臺北縣板橋市○○路○段174巷151弄4號
                      2樓
上列被告因業務侵占案件，經檢察官提起公訴（96年度偵緝字第
47 號） ，本院判決如下：
    主  文
乙○○無罪。
    理  由
一公訴意旨略以：被告乙○○係依菲凡實業有限公司（址設臺北
  市信義區○○○路五○五號九樓之一，下稱依菲凡公司）之負
  責人，為從事業務之人，竟意圖為自己不法之所有，於民國九
  十四年底、九十五年初，將其向告訴人甲○○（已歿）借用以
  支付依菲凡公司應付貨款而業務上持有之發票人均為光見企業
  有限公司（下稱光見公司）、告訴人，發票日均為九十五年三
  月三十一日、金額均為新臺幣（下同）三十萬元之ZU0000000
  、ZU0000000 號支票二張（下稱本案支票）予以侵占入己，並
  分別在臺北縣板橋市○○路○段四四三巷六號四樓之一交予鄭
  錦芳作為清償欠款，及在不詳處所交予真實姓名年籍均不詳之
  綽號「阿賢」作為周轉之用等語，因認被告涉犯刑法第三百三
  十六條第二項業務侵占罪嫌。
二犯罪事實應依證據認定之，無證據不得認定其犯罪事實。不能
  證明被告犯罪者，應諭知無罪之判決，刑事訴訟法第一百五十
  四條第二項、第三百零一條第一項分別定有明文。而告訴人之
  告訴，係以使被告受刑事訴追為目的，是其陳述是否與事實相
  符，仍應調查其他證據以資審認；且認定不利於被告之事實，
  須依積極證據，苟積極證據不足為不利於被告之認定時，即應
  為有利於被告之認定，更不必有何有利之證據，最高法院著有
  五十二年臺上字第一三○○號及三十年上字第八一六號判例可
  資參照。
三公訴意旨認被告涉有刑法第三百三十六條第二項業務侵占罪嫌
  之理由無非以：(1)告訴人之指述，(2)證人鄭錦芳、陳佳慧之證
  言，(3)依菲凡公司之設立登記資料，(4)ZU0000000 號支票影本
  一份等件為其論據。被告雖承認要求告訴人簽發本案支票並收
  執，事後分別交付證人鄭錦芳清償債務及綽號「阿賢」之人調
  用現金，但否認有業務侵占犯行，辯稱：其是向告訴人借用支
  票，而非要付貨款，依菲凡公司還在付培訓金，尚未接到訂單
  等語。
四本院認為：
(一)被告與告訴人及劉吟盈、林俊瑋等人於九十四年五月十三日共
  同投資依菲凡公司，其中被告持股百分之二十四即二十四萬元
  ，劉吟盈、林俊瑋各持股百分之二十三即二十三萬元，告訴人
  與其他二名股東江王夏香、許美良各持股百分之十即十萬元等
  情，除據被告坦承外，並有依菲凡公司設立登記表一份（九十
  五年度偵字第一○六九五號卷第三○頁）可證，且與告訴人於
  檢察事務官詢問時指稱：其於九十四年六月間與劉吟盈及被告
  等人共同投資依菲凡公司，同年七月開始營運，實際營運由被
  告負責，其出資二十五萬元，被告未出資，公司沒有會計，包
  括出貨均由被告處理，公司到同年八月仍無收入，只有支出布
  料、印花、裁布等費用，被告說要到九十四年十月間才能回收
  （同卷第二三頁至第二四頁）等語相符，堪認屬實。另被告將
  告訴人以光見公司名義簽發並於九十四年十一月二十七日交付
  被告收執之本案ZU0000000 號支票交予證人鄭錦芳，用以清償
  其與告訴人共同前往臺北市○○○路一○七巷六三之一號一樓
  證人鄭錦芳經營之佳樂娜餐坊（酒店）消費所積欠之債務，並
  將ZU0000000 號支票交予他人調用金錢等情，除據被告坦承外
  ，亦有告訴人合作金庫銀行支票簿ZU0000000 、ZU0000000 號
  支票存根（同卷第二七頁至第二九頁）、ZU0000000 號支票影
  本、退票理由單（臺灣板橋地方法院九十五年度他字第六三六
  二號卷第五頁至第七頁）等可證，且與告訴人於警員詢問時指
  稱：其於九十四年十一月二十七日下午八點在臺北縣中和市○
  ○路與景德街口簽發本案支票二張交予被告（臺灣板橋地方法
  院檢察署九十五年度偵字第七二七九號卷第三頁、第四頁），
  於檢察官訊問時結證稱：其中一張是被告之同居人持向其索討
  票款，另張下落不明（同卷第二七頁）等語，及證人鄭錦芳於
  檢察事務官詢問時稱：被告及告訴人於九十四年間前往其經營
  之佳樂娜餐坊（位於臺北市○○○路一○七巷六三之一號一樓
  ），被告於九十五年一月間拿光見公司簽發之ZU0000000 號支
  票交其清償債務（臺灣板橋地方法院檢察署九十五年度他字第
  六三六二號卷第三頁）等語相符，亦洵堪認定。
(二)由證人鄭錦芳於檢察事務官詢問時證稱：其取得ZU0000000 號
  支票時已寫「依菲凡有限公司」（九十六年度偵緝字第四七號
  卷第三十頁），證人即告訴人之配偶陳佳慧於檢察事務官詢問
  時亦證稱：ZU0000000 號支票上「依菲凡有限公司」是告訴人
  的字（同頁）等語，及前述合作金庫銀行支票簿ZU0000000 、
  ZU0000000 號支票存根上受款人欄均載明「依菲凡」，被告於
  ZU0000000 號支票背面背書等情觀之，告訴人於交付本案支票
  予被告時，應已於支票受款人欄填寫「依菲凡有限公司」，被
  告辯稱其收受本案支票時，受款人欄是空白云云，顯與事實不
  符。然而，縱使告訴人簽發本案支票均以依菲凡公司作為受款
  人，但其交付本案支票之目的是否係為依菲凡公司支付貨款，
  或因其與被告尚有其他約定而以依菲凡公司作為受款人，仍不
  明確。
(三)告訴人為發票人光見公司之負責人，而光見公司雖於九十二年
  六月九日即已辦理解散登記，但自九十五年二月三日至同年五
  月二日期間，包括本案ZU0000000 號支票在內，因存款不足或
  已成拒絕往來戶而無法兌現支票共十一張，金額合計一百二十
  九萬六千元等事實，有公司資料查詢（九十五年度偵字第一○
  六九五號卷第五二頁）、法務部票據信用資訊連結作業查詢明
  細表（同卷第四八頁、第四九頁）可證。由此可見，告訴人於
  九十四年十一月簽發本案支票時光見公司早已解散，告訴人卻
  於九十四年終、九十五年年初期間大量簽發光見公司之支票，
  金額更將近一百三十萬元，則告訴人於檢察官訊問時證稱：其
  為使本案支票不能兌現而讓其簽發之三張支票退票，變成拒絕
  往來戶（臺灣板橋地方法院檢察署九十五年度偵字第七二七九
  號卷第二八頁），及於檢察事務官詢問時指稱：友人教其讓票
  跳票，本案支票就無法提示（九十五年度偵字第一○六九五號
  卷第二三頁）等語，顯非事實，光見公司支票大量退票之原因
  乃因告訴人並無資力卻濫開支票，而非為使本案支票不獲兌現
  。參以告訴人於檢察事務官詢問時稱：被告叫其開二張九十五
  年三月三十一日、面額各三十萬元之支票，說三個月內公司賺
  到訂單的錢後，會將錢匯入其支票帳戶，以支付本案支票，被
  告是向其借票，不是投資公司（同卷第二四頁）等語，益證告
  訴人於交付本案票據予被告時，已與被告合意僅出借票據，並
  非借款，況告訴人既無資力，又無使票據兌現之意，被告亦無
  向之借款之可能。另依菲凡公司之資本額僅一百萬元，在依菲
  凡公司於九十四年十一月間即告訴人交付本案支票時之營運情
  況不佳之情形下，被告所持依菲凡公司股份之價值甚或不到二
  十四萬元，如何以之擔保六十萬元之債權？被告辯稱其係以持
  有份為擔保向告訴人借款云云，委無足取。
(四)告訴人於警員詢問時指稱：被告告稱公司沒錢，要向其借款支
  付廠商之機器材料貨款，直到九十四年十二月十五日下午三點
  左右，廠商打電話告稱至今尚未收到貨款，才知道支票遭被告
  侵占（臺灣板橋地方法院檢察署九十五年度偵字第七二七九號
  卷第三頁、第四頁）。於檢察官訊問時證稱：九十四年十一月
  二十七日下午八點，被告告稱公司要買布，其遂簽發個人支票
  二張給依菲凡公司，面額各三十萬元，沒有兌現，後來有廠商
  向其追討六十萬元，才知道被告未付錢給廠商，依菲凡公司已
  經倒閉（同卷第二七頁、第二八頁）。於檢察事務官詢問時指
  稱：九十四年十一月二十七日在臺北縣中和市○○路與景德街
  口，被告告稱公司接到案子，要買布、買機器（後改稱：被告
  說公司接到訂單，需要訂金），但公司沒錢，同日晚上交付本
  案支票給被告之後，被告就失蹤了，九十四年十二月七日，廠
  商通知貨款訂金六十萬元沒有入帳，始知被告侵占本案支票，
  不知道廠商名稱，在臺北市○○路上，廠商說公司沒付訂金，
  所以沒送貨過來（九十五年度偵字第一○六九五號卷第二三頁
  至第二四頁）等語。告訴人雖一再指稱被告以公司急需資金為
  由，以公司名義向其借款，惟告訴人就被告究竟係以公司急需
  資金購買機具、原料，或因接獲訂單而須支付訂金，前述指述
  已不一致，且依告訴人於檢察事務官詢問時指稱：被告總共拿
  了股東四百多萬元，其約一百九十萬元，股東出的錢都虧掉了
  ，被告的太太訂了一批六千多件的衣服，已經生產完成，都放
  在公司桃園縣龜山鄉○○路三巷十八號倉庫，沒有賣出去，她
  說夏天過了，不買了，要以一斤五元賣掉，但也沒有做（九十
  五年度偵字第一○六九五號卷第二三頁至第二五頁）等語觀之
  ，依菲凡公司至少有六千件衣服成品存放於倉庫待售，則被告
  縱已接獲訂單，又何須支付訂金？所稱訂金支付對象為何？告
  訴人所述均非合理，其與被告究竟如何約定支票之用途一節即
  不明確。其次，告訴人既未實際經營依菲凡公司，倘依菲凡公
  司確有向廠商下訂單而未如期給付訂金，則該廠商既尚未交貨
  ，理應係與依菲凡公司之實際經營人即被告或其他公司承辦員
  工聯繫帳款有無入帳之事宜，何以能取得告訴人之電話，逕與
  告訴人聯繫？又依菲凡公司持股最多者為被告，依次為劉吟盈
  、林俊瑋，告訴人與江王夏香、許美良持股最少，該名廠商何
  以越過持股較多之劉吟盈、林俊瑋，僅向告訴人請求交付貨款
  ？且倘告訴人確接獲廠商告知有六十萬元訂金未入帳之電話，
  必當詳細詢問該廠商之名稱、電話、訂單內容等細節，惟告訴
  人就該名請款廠商之名稱、地址竟毫無所悉，亦與常情有違。
  被告辯稱係向告訴人借款一節雖無可取，惟告訴人之指述既難
  令人採信，依罪疑為輕之原則，尚不得逕以刑法第三百三十六
  條第二項業務侵占罪相繩。
(五)綜上所述，公訴人所舉證據尚不足以證明被告有業務侵占犯行
  。此外，復查無其他積極證據足證被告涉有公訴人所指前述犯
  行，不能證明被告犯罪，參照前述說明，依法應為無罪之諭知
  。
五依刑事訴訟法第三百零一條第一項，判決如主文。
本案經檢察官侯靜雯到庭執行職務
中    華    民    國    96    年    11    月    21    日
                  刑事第十五庭  審判長法  官  廖紋妤
                                      法  官  楊台清
                                      法  官  邱蓮華
上正本證明與原本無異。
如不服本判決應於送達後10日內向本院提出上訴狀。
                                      書記官  王黎輝
中    華    民    國    96    年    11    月    26    日


司法院資訊處製作；財團法人民間司法改革基金會備份。
